【裁判字號】    96,上,238
【裁判日期】    970610
【裁判案由】    宣告董事選舉無效等
【裁判全文】
臺灣高等法院高雄分院民事判決           96年度上字第238號
上  訴  人  甲○○
訴訟代理人  劉家榮律師
視為上訴人  丁○○
            庚○○
            乙○○
            戊○○
            丙○○
            辛○○
被上訴人    己○○
上列當事人間請求宣告董事選舉無效等事件，上訴人對於民國96
年10月31日臺灣高雄地方法院95年度訴字第2907號第一審判決提
起上訴，本院於97年5 月27日言詞辯論終結，判決如下：
    主      文
原判決廢棄。
被上訴人在第一審之訴駁回。
第一、二審訴訟費用由被上訴人負擔。
    事實及理由
一、本件僅上訴人甲○○一人提起上訴，惟因本件訴訟標的對於
    為改選行為之董事必須合一確定，依民事訴訟法第56條第1
    款之規定，上訴人甲○○上訴之效力應及於未提起上訴之其
    他原審被告，爰將原審同案被告丁○○、庚○○、乙○○、
    戊○○、丙○○、辛○○併列為上訴人。又視為上訴人乙○
    ○、丙○○等人未於言詞辯論期日到場，核無民事訴訟法第
    386 條各款所列情形，爰依被上訴人之聲請，由其一造辯論
    而為判決。
二、被上訴人起訴主張：被上訴人係財團法人高雄三塊厝興德團
    （下稱三鳳宮）第8 屆董事長，緣三鳳宮於95年4 月9 日進
    行第9 屆董、監事選舉，上訴人甲○○、視為上訴人丁○○
    、庚○○、戊○○、辛○○、乙○○、丙○○及訴外人蔡文
    進、顏活泉等9 人當選為董事，被上訴人則為候補董事第1
    名。惟視為上訴人乙○○於同年4 月12日即以其身體狀況欠
    佳，無法履行董事職務為由，向三鳳宮提出「放棄當選聲明
    書」聲明放棄其董事當選資格，且乙○○亦未於當選後15日
    內提供印鑑等法院登錄文件及用印，辦理用印事宜，依「財
    團法人高雄市三塊厝興德團組織結構圖改選董監事作業流程
    」之「改選董監事作業流程說明一」第7 點規定，已視為放
    棄其當選資格，視為上訴人乙○○既已不具三鳳宮第9 屆董
    事當選資格，則依三鳳宮組織章程第13條及上開作業流程說
    明一第7 點規定，自應由伊即候補董事第1 名遞補而為第9
    屆之董事。嗣伊因公須於95年6 月26日至同年7 月2 日偕同
    第8 屆董、監事前往大陸勘驗三鳳宮訂購之神尊，本擬欲待
    返國後再以第8 屆董事長身分擇期召開第9 屆董事會並進行
    常務董事及董事長選舉事宜，詎視為上訴人丁○○竟以得票
    最多之董事身分，於95年7 月7 日發出第9 屆董、監事會議
    開會通知單，通知上訴人甲○○、視為上訴人庚○○、戊○
    ○、辛○○、乙○○、丙○○及訴外人蔡文進、顏活泉（按
    ：訴外人蔡文進、顏活泉並未參加該次董事會議）等人於95
    年7 月16日上午11時召開董、監事會議，並於該日進行常務
    董事及董事長選舉，由上訴人甲○○、視為上訴人庚○○、
    戊○○當選為第9 屆常務董事，並由上訴人甲○○當選為第
    9 屆董事長。然視為上訴人乙○○既已喪失董事資格，而由
    伊遞補為董事，乃視為上訴人丁○○竟未通知伊到場即召開
    董事會，並通知不具董事身分之乙○○到場行使董事職權進
    行常務董事等選舉行為，且系爭投票所使用之選票亦違反「
    財團法人高雄市三塊厝興德團組織結構圖改選董監事作業流
    程」之規定，並未有三鳳宮之圖記，故上訴人等於95年7 月
    16日所為之常務董事及董事長選舉行為，顯已違反三鳳宮捐
    助章程第7 條、第12條、組織章程第10條、第13條，及民法
    第72條、第148 條（原判決誤繕為第184 條）之規定而為無
    效。爰以利害關係人之資格，依民法第64條規定，提起本訴
    ，請求宣告上訴人甲○○及視為上訴人丁○○、辛○○、庚
    ○○、乙○○、戊○○、林正益於民國95年7 月16日財團法
    人高雄三塊厝興德團董監事會議所為第九屆常務董事、董事
    長之選舉行為無效等情。原審被上訴人勝訴之判決。其答辯
    聲明：上訴駁回。
三、上訴人甲○○則以：系爭95年7月16日三鳳宮第9屆常務董事
    、董事長選舉之會議紀錄，業經主管機關即高雄市三民區公
    所同意備查在案，且視為上訴人乙○○雖曾於95年4 月12日
    聲明放棄董事之當選資格，但非對話之意思表示，須以通知
    達到相對人時始發生效力，而其相對人應為三鳳宮第9 屆團
    員代表大會，亦即應由第9 屆董事會召集第9 屆團員代表決
    議之，而乙○○上開放棄董事當選聲明既未到達團員代表大
    會，自不生喪失董事資格之效力，是乙○○於同年7 月13日
    之撤回聲明書，亦同未生效力；至被上訴人所稱前揭作業流
    程所為逾期未提供印鑑，視為放棄當選資格之規定，應屬違
    反民法規定而為無效；另系爭選舉之選票雖無三鳳宮之圖記
    ，但此乃係因被上訴人拒不提出該圖記，伊等乃依法定程序
    簽署進行選舉，被上訴人主張伊等之系爭選舉行為違背捐助
    章程為無效，非有理由等語，資為抗辯。其上訴聲明：(一)原
    判決廢棄。(二)被上訴人在第一審之訴駁回。(三)第一、二審訴
    訟費用由被上訴人負擔。
    視為上訴人丁○○則以：該此開會是伊任召集人，召開董事
    會而已，讓甲○○代理董事長，甲○○就直接選舉，伊認為
    該次選舉無效等語。
    視為上訴人戊○○則以：當次開會並沒有討論選董事長的日
    期，就開始選董事長有瑕疵，伊認為本件選舉無效等語。
    視為上訴人庚○○、辛○○則均以：本件選舉為合法有效等
    語。
四、兩造爭執與不爭執事項為：
（一）兩造不爭執事項為：
  １、三鳳宮依章程所定之董事為9 人，95年4 月9 日進行之第
      9 屆董監事選舉，上訴人甲○○、視為上訴人丁○○、庚
      ○○、戊○○、辛○○、乙○○、丙○○及訴外人蔡文進
      、顏活泉等9 人當選為董事，被上訴人則為候補董事第1
      名。
  ２、視為上訴人乙○○於95年4 月12日以其身體狀況欠佳，無
      法履行董事職務為由，向三鳳宮提出「放棄當選聲明書」
      聲明放棄其董事當選資格。
  ３、視為上訴人乙○○未依「財團法人高雄市三塊厝興德團組
      織結構圖改選董監事作業流程」之「改選董監事作業流程
      說明一」第7 點規定，於95年4 月9 日當選董事後15日內
      提供印鑑等法院登錄文件及用印，辦理用印事宜。
  ４、視為上訴人丁○○於95年7 月16日以得票數最多之董事身
      分，召開三鳳宮董、監事會議，計有上訴人甲○○、視為
      上訴人丁○○、、庚○○、戊○○、辛○○、乙○○、丙
      ○○參加，並推選上訴人甲○○、視為上訴人庚○○、戊
      ○○為第9 屆常務董事，並由上訴人甲○○當選為第9 屆
      董事長。
（二）兩造所爭執之事項為：
  １、視為上訴人乙○○於95年4 月12日向三鳳宮提出「放棄當
      選聲明書」聲明放棄其董事當選資格，是否已發生使其喪
      失擔任董事資格之效力？
  ２、視為上訴人乙○○於95年7 月13日提出「撤回聲明書」撤
      回其放棄當選之聲明，其董事之資格是否仍存在？
  ３、上訴人甲○○、視為上訴人丁○○、庚○○、戊○○、辛
      ○○、乙○○、丙○○於95年7 月16日董監事會議所為第
      9 屆常務董事、董事長之選舉行為是否有為違反三鳳宮之
      捐助章程而得宣告無效？
五、本院判斷所得心證如下：
（一）查，被上訴人以第9 屆董事當選人乙○○於95年4 月12日
      向三鳳宮提出「放棄當選聲明書」聲明放棄董事當選資格
      而已喪失董事資格，主張由其遞補為董事，有候選常務董
      事及董事長之資格，而上訴人等未經合法通知其參加本次
      董監事會議，認第9 屆選舉常務董事及董事長之行為有違
      背章程之情形，則被上訴人就此次選舉行為有法律上之利
      害關係，甚為顯然。故被上訴人以利害關係人身分提起本
      件訴訟，應予准許。上訴人就此再於書狀內予以爭執，尚
      無可採。
（二）視為上訴人乙○○於95年4 月12日向三鳳宮提出「放棄當
      選聲明書」聲明放棄其董事當選資格，是否已發生使其喪
      失擔任董事資格之效力？
  １、按選任董事係屬契約行為，通常由法人對選定之人為要約
      ，俟其承諾，因雙方意思表示合致而成立，此種契約類似
      於委任契約，應準用民法關於委任之規定。質言之，董事
      是否接受法人之選任，得自由決定。查，視為上訴人乙○
      ○雖於95年4 月9 日經三鳳宮團員代表選舉當選為第9 屆
      董事，並經三鳳宮於95年4 月12日以（95）團總字第048
      號函請乙○○提供法院登錄文件用之身分證正、反面影本
      乙份（見原審卷第17頁），惟乙○○旋於當日即向三鳳宮
      提出「放棄當選聲明書」，略謂：「因其身體欠安在台南
      療養中，恐台南、高雄兩地來回奔波，身體不堪負荷，怠
      忽公事有負眾望，爰聲明放棄董事當選資格」等語，該「
      放棄當選聲明書」並於95年4 月13日送達三鳳宮，此有乙
      ○○親筆書寫之「放棄當選聲明書」上三鳳宮之收文戳章
      在卷可稽（見原審卷第8 頁），足見乙○○對於三鳳宮對
      其所為擔任第9 屆董事之要約，已明確為拒絕，並未承諾
      。因乙○○上開拒絕擔任董事之意思表示，係以「放棄當
      選聲明書」為之，即屬非對話而為意思表示，按非對話而
      為意思表示者，其意思表示以通知達到相對人時，發生效
      力，民法第95條第1 項前段定有明文；又要約經拒絕者，
      失其拘束力，民法第155 條亦有明文。而所謂達到，係僅
      使相對人居於可了解之地位為已足，並非須使相對人取得
      占有。故通知已送達於相對人之居住所或營業所，置於相
      對人隨時可了解其內容之客觀狀態，即為達到，不必交付
      相對人本人或其代理人，亦不問相對人之閱讀與否，該通
      知即可發生為意思表示之效力（最高法院54年台上字第
      952 號、58年台上字第715 號判例意旨參照）。準此以觀
      ，乙○○拒絕三鳳宮選任其擔任第9 屆董事之要約，其拒
      絕之意思表示自應以該「放棄當選聲明書」於95年4 月13
      日送達三鳳宮時發生效力。
  ２、次按當事人之任何一方，得隨時終止委任契約，民法第54
      9 條第1 項定有明文。又「董事與法人間之關係，為類似
      委任契約之一種無名契約，依民法第549 條第1 項之規定
      ，當事人之一方自得隨時終止委任契約。而此一契約僅存
      在於法人與董事之間，並非存在於董事長與董事之間，或
      董事會與董事之間」（最高法院94年台上字第143 號判決
      意旨參照）。故關於董事之辭職，依民法第549 條第1 項
      之規定，董事一經提出辭職，無須法人同意，即當然喪失
      董事身分（最高法院62年台上字第262 號判決意旨參照）
      。而「放棄當選」董事與辭職之性質相近，依同一之法律
      上理由，自亦以董事提出「放棄當選」之意思表示到達法
      人之時起，發生放棄當選之效力。準此，乙○○該「放棄
      當選聲明書」既於95年4 月13日送達三鳳宮，則其拒絕擔
      任董事要約之意思表示當即發生效力，無須經三鳳宮之同
      意，亦無須經三鳳宮董事會或董事長之批准，即當然不具
      董事之身分。至上訴人雖辯稱95年4 月9 日團員代表大會
      選舉董、監事當時，上訴人等獲選為董事者均在場云云，
      惟依卷附三鳳宮95年4 月9 日第9 屆第1 次團員代表大會
      會議紀錄所載，上訴人等人於95年4 月9 日團員代表大會
      當時固均在場（見原審卷(一)第63頁），但尚乏證據足認渠
      等有可認為承諾之事實，自難憑此為有利於上訴人之認定
      。再法人之董事會或團員代表大會僅為法人之內部機關，
      並非法人本身，是上訴人辯稱乙○○拒絕擔任董事要約之
      意思表示，應由第9 屆董事會召集第9 屆團員代表決議始
      生效力云云，亦非足採。
  ３、如上所述，乙○○既已不具擔任三鳳宮第9 屆董事之資格
      ，則依三鳳宮組織章程第13條「本法人董事、監事出缺時
      ，由候補董事、監事分別遞補之，其任期補足該任者之任
      期為限」之規定，自應由候補董事第1 名即被上訴人遞補
      之。而被上訴人亦已於95年4 月20日以三鳳宮第8 屆董事
      長之身份，函知主管機關即三民區公所略謂第9 屆董事當
      選人乙○○放棄當選，由第1 名候補董事己○○遞補等情
      ，並請求准予備查，此有三鳳宮95年4 月20日（95）團總
      字第050 號函在卷可稽（見原審卷第10頁），則被上訴人
      既已知依三鳳宮組織章程規定應由其遞補為第9 屆董事，
      並進而以三鳳宮第8 屆董事長之身份函請三民區公所就其
      遞補為第9 屆董事乙事予以備查，堪認其已有承諾擔任董
      事之意思，應認其與三鳳宮間就第9 屆董事之委任關係業
      已成立。可認被上訴人已遞補為三鳳宮第9 屆董事，至為
      明確。
（三）視為上訴人乙○○於95年7 月13日提出「撤回聲明書」撤
      回其放棄當選之聲明，其董事之資格是否仍存在？
  １、如前所述，視為上訴人乙○○已拒絕三鳳宮選任其擔任第
      9 屆董事之要約，其拒絕之意思表示並於該「放棄當選聲
      明書」95年4 月13日送達三鳳宮時發生效力，業於斯時起
      當然不具董事之身分。雖乙○○嗣又於95年7 月13日出具
      「撤回（放棄當選）聲明書」，撤回其前於95年4 月12日
      所書立之「放棄當選聲明書」，略謂：「其經數月療養，
      健康恢復甚佳，足堪擔任董事職務，特立此書，要求繼續
      執行董事職務」等語（見原審卷(一)第60頁），亦不能使其
      拒絕擔任董事之意思表示恢復，是乙○○該撤回（放棄當
      選）聲明書自不生任何效力。
  ２、又查，三鳳宮雖於95年7 月20日以（95）團總字第068 號
      函檢送95年7 月16日第9 屆董、監事當選人會議記錄，及
      視為上訴人乙○○之撤回（放棄當選）聲明書，請求高雄
      市三民區公所准予備查，並由高雄市三民區公所以95年8
      月8 日高市三區民字第0950011685號函表示除吳進撤回「
      放棄當選」之部分外餘均同意備查（見原審卷(一)第50頁至
      第60頁），則姑不論高雄市三民區公所對於乙○○撤回放
      棄當選部分，亦有疑義，縱認該所同意備查，惟乙○○之
      「放棄當選聲明書」，一經於95年4 月13日送達於三鳳宮
      即生效力，不以三鳳宮將乙○○之「放棄當選聲明書」送
      請主管機關報備，及主管機關同意備查為必要，況主管機
      關對於乙○○是否仍具擔任董事之資格，亦無權認定，更
      無准乙○○恢復擔任董事資格之權限，是乙○○擔任董事
      之資格並不能因此而恢復甚明。
（四）上訴人甲○○、視為上訴人丁○○、庚○○、戊○○、辛
      ○○、乙○○、丙○○於95年7 月16日董監事會議所為第
      9 屆常務董事、董事長之選舉行為是否有為違反三鳳宮之
      捐助章程而得宣告無效？
  １、按三鳳宮捐助章程第7 條規定，：「本法人置董事9 人，
      組織董事會，集體行使職權，並推選常務董事3 人，常務
      董事互推1 人為董事長」、第12條規定：「本章程未規定
      事項，悉依組織章程或相關法令及民法之規定辦理」（見
      原審卷(一)第24頁）；又三鳳宮之組織章程第10條規定：「
      本法人設董事9 名、候補董事3 名，由團員代表大會之代
      表於大會中就團員中以無記名，限制連記法（2 名）投票
      產生之，由董事以無記名限制連記法（2 名）票選3 人為
      常務董事，由常務董事中以無記名單記法票選1 人為董事
      長，代表本法人綜理一切事務」、第13條規定：「本法人
      董事、監事出缺時，由候補董事、監事分別遞補之，其任
      期補足該任者之任期為限」（見原審卷(一)第27頁）。
  ２、查，被上訴人係主張上訴人甲○○、視為上訴人丁○○、
      庚○○、戊○○、辛○○、乙○○、丙○○於95年7 月16
      日董監事會議所為第9 屆常務董事、董事長之選舉行為，
      有違反三鳳宮之捐助章程第7 條、第12條及、三鳳宮之組
      織章程第10條、第13條，而為無效云云。然查，系爭95年
      7 月16日召開三鳳宮第9 屆董、監事會議，係由視為上訴
      人丁○○任召集人所召開，當天到場者，計有上訴人甲○
      ○、視為上訴人丁○○、庚○○、戊○○、辛○○、乙○
      ○、丙○○等人，會中並選舉甲○○、庚○○、戊○○等
      3 人為第9 屆常務董事，再由常務董事選舉甲○○為第9
      屆董事長。惟其中乙○○已因放棄當選而生辭職效力，自
      已不具董事資格，業如前述，依法其應不得出席董事會議
      並參與決議，而依上述，被上訴人既已依法遞補為三鳳宮
      第9 屆董事，自具有常務董事候選人之資格，但此次董事
      會議之召開並未對被上訴人為開會之通知，此為兩造所不
      爭執，固有瑕疵，然依上開捐助章程第7 條、第12條，及
      組織章程第10條之規定，全體董事均為常務董事之候選人
      ，均有被選為常務董事及董事長之資格，但依組織章程第
      10條之規定，常務董事係由董事以無記名限制連記法2 名
      票選3 人之方法產生，是縱被上訴人出席該會議選舉，亦
      非必當選常務董事或董事長。況查，上述三鳳宮捐助章程
      第7 條、第12條，及組織章程第10條，僅係規定董事及董
      事長之人數與產生方法，並無出席董事人數與當選者最高
      或最低得票數之限制，則該次董事會由得票數最多之董事
      丁○○為召集人，係因前屆即第八屆董事長未於董監事選
      出後一個月內召開董監事當選人會議（按董監事係95年4
      月9 日選舉產生，被上訴人自陳其係95年7 月2 日回國）
      ，依興德團（三鳳宮）改選董監事作業流程說明三，尚無
      不合。至其選舉通知乙○○出席而未通知被上訴人己○○
      ，既係第九屆董事會對於乙○○之聲明辭職及又聲明撤回
      辭職之認定，有所疑惑及爭議，並認縱乙○○辭職，亦非
      必由被上訴人遞補之故，是縱有此項未通知之瑕疵，亦屬
      程序上之選舉方法瑕疵而已，尚非屬重大之違反捐助章程
      之事項，與民法第64條規定「財團董事有違反捐助章程之
      行為」之情形，並未盡符合，尚難遽認系爭選有何違反捐
      助章程，而為無效之情事。另第九屆董事會於95年7 月16
      日選出常務董事及董事長後，亦已實際接任運作至今，一
      切均已安定就序，視為上訴人乙○○亦在本院陳明其確定
      放棄董事職務，而被上訴人是否遞補董事職務，事屬財團
      法人興德團（三鳳宮）應為處理或呈報其主管機關之事宜
      ，附此敘明。
六、綜據上述，被上訴人主張第9 屆常務董事及董事長之選舉，
    違反上開捐助章程之規定，尚不足採，從而被上訴人以利害
    關係人之身分，依民法第64條規定，訴請宣告上訴人甲○○
    、視為上訴人丁○○、辛○○、庚○○、乙○○、戊○○、
    林正益於該次董監事會議所為第9 屆常務董事、董事長之選
    舉行為無效，為無理由，不應准許。原審為上訴人敗訴之判
    決，自有未恰。上訴意旨指摘原判決不當，求予廢棄改判，
    為有理由，自應由本院予以廢棄改判。
七、據上論結，本件上訴為有理由，依民事訴訟法第463 條、第
    385 條第1 項前段、第450 條、第78條，判決如主文。
中    華    民    國    97    年    6     月    10    日
                            民事第一庭
                                審判長法官  黃金石
                                法      官  謝肅珍
                                法      官  林健彥
以上正本證明與原本無異。
如對本判決上訴，須於判決送達後20日內向本院提出上訴狀，其
未表明上訴理由者，應於上訴後20日內向本院提出上訴理由書（
均須按他造當事人之人數附繕本）。上訴時應提出委任律師或具
有律師資格之人之委任狀，並依附註條文規定辦理。
中    華    民    國    97    年    6     月    10    日
                                書  記  官  魏文常
附註：
民事訴訟法第466 條之1 ：
對於第二審判決上訴，上訴人應委任律師為訴訟代理人，但上訴
人或其法定代理人具有律師資格者，不在此限。
上訴人之配偶、三親等內之血親、二親等內之姻親，或上訴人為
法人、中央或地方機關時，其所屬專任人員具有律師資格並經法
院認適當者，亦得為第三審訴訟代理人。
第1 項但書及第2 項情形，應於提起上訴或委任時釋明之。


司法院資訊處製作；財團法人民間司法改革基金會備份。
